ACORDAO-COMPLETO-2386366

ACÓRDÃO 12524/2019 ATA 42/2019 - SEGUNDA CÂMARA

VISTOS, relatados e discutidos estes autos de Tomada de Contas Especial instaurada pela Fundação Nacional de Saúde/Funasa, por intermédio da sua Superintendência Estadual do Pará (Funasa/SUEST-PA) , em razão da não aprovação da prestação das contas final do Convênio 2259/2001, que tinha por objeto a construção de sistema de abastecimento de água na sede do Município de Ponta de Moz/PA, no âmbito do Projeto Alvorada, com a opção de captação de águas subterrâneas (poços artesianos) .
ACORDAM os Ministros do Tribunal de Contas da União, reunidos em Sessão da Segunda Câmara, diante das razões expostas pelo Relator, em:
9.1. considerar revéis o Sr. Gerson Salviano Campos (CPF XXX.752.702-XX) e a empresa Borges Engenharia Ltda. (CNPJ 01.959.680/0001-38) , com fundamento no §3º, art. 12, Lei 8.443/1992;
9.2. julgar irregulares, com fundamento nos arts. 1º, inciso I; 16, inciso III, alíneas "b" e "c"; 19 e 23, inciso III, todos da Lei 8.443/1992, e nos arts. 1º, inciso I; 209, inciso III; 210 e 214, inciso III, do Regimento Interno TCU, as contas do Sr. Gerson Salviano Campos (CPF XXX.752.702-XX) e da empresa Borges Engenharia Ltda. (CNPJ 01.959.680/0001-38) , e condená-los, solidariamente, ao pagamento das quantias constantes das duas primeiras linhas da tabela abaixo colocada, sendo o último valor da primeira tabela de responsabilidade exclusiva do Sr. Gerson Salvino Campos, com a fixação do prazo de 15 (quinze) dias, a contar da notificação, para comprovarem, perante o Tribunal (art. 214, inciso III, alínea "a", do Regimento Interno) , o recolhimento das dívidas aos cofres da Fundação Nacional de Saúde, atualizadas monetariamente e acrescidas dos juros de mora, calculados a partir das datas indicadas, até as datas dos efetivos recolhimentos, na forma prevista na legislação em vigor:
	Sr. Gerson Salviano Campos (CPF XXX.752.702-XX) 
	Valor original (R$) 
	 Data da Ocorrência

	108.618,21
	8/8/2002

	183.965,34
	27/12/2002

	1.111,59
	27/12/2002

	Empresa Borges Engenharia Ltda. (CNPJ 01.959.680/0001-38) 
	Valor original (R$) 
	 Data da Ocorrência

	108.618,21
	8/8/2002

	183.965,34
	27/12/2002

9.3. autorizar, desde logo, nos termos do art. 28, inciso II, da Lei 8.443/1992, a cobrança judicial das dívidas caso não atendidas as notificações;
9.4. autorizar o pagamento das dívidas em até 36 parcelas mensais e consecutivas, nos termos do art. 26 da Lei 8.443/1992 e do art. 217 do Regimento Interno, fixando-lhes o prazo de 15 (quinze) dias, a contar do recebimento da notificação, para comprovarem perante o Tribunal o recolhimento da primeira parcela, e de trinta dias, a contar da parcela anterior, para comprovar o recolhimento das demais parcelas, devendo incidir sobre cada valor mensal, atualizado monetariamente, os juros de mora devidos, na forma prevista na legislação em vigor;
9.5. alertar aos responsáveis que a falta de comprovação do recolhimento de qualquer parcela importará no vencimento antecipado do saldo devedor, nos termos do § 2º do art. 217 do Regimento Interno deste Tribunal;
9.6. enviar cópia deste Acórdão à Fundação Nacional de Saúde/Funasa, ao Ministério da Saúde, à Secretaria Federal de Controle Interno e aos responsáveis, para ciência, informando que o Acórdão, acompanhado do Relatório e Voto que o fundamentarem, estará disponível para consulta no endereço www.tcu.gov.br/acordaos, além de esclarecer que, caso requerido, o TCU poderá fornecer as correspondentes cópias, em mídia impressa, aos interessados e às responsáveis arrolados nestes autos;
9.7. encaminhar cópia deste Acórdão, bem como do Relatório e do Voto que o fundamentam, ao Procurador-Chefe da Procuradoria da República no Estado do Pará, nos termos do §3º do art. 16 da Lei 8.443/1992 c/c o §7º do art. 209 do Regimento Interno do TCU, para adoção das medidas que entender cabíveis.

Tomada de contas especial em razão da não aprovação da prestação das contas final do convênio que tem por objeto a construção de sistema de abastecimento de água na sede do município.

Segunda Câmara

Prefeitura Municipal de Porto de Moz/PA.

3. Interessados/Responsáveis:
3.1. Interessado: Fundação Nacional de Saúde/Funasa (CNPJ: 26.989.350/0001-16)
3.2. Responsáveis: Borges Engenharia Ltda. (CNPJ: 01.959.680/0001-38); Gerson Salviano Campos (CPF: XXX.752.702-XX).

13.1. Ministros presentes: Ana Arraes (Presidente), Augusto Nardes, Aroldo Cedraz e Raimundo Carreiro (Relator).
13.2. Ministro-Substituto presente: André Luís de Carvalho.

RAIMUNDO CARREIRO

Inicialmente, registro que atuo no presente processo por força do art. 152 do Regimento Interno do TCU (RI/TCU) .
2.	Adoto como Relatório, a instrução feita no âmbito da Secex/TCE (peça 40) , a qual obteve a concordância do Diretor e do Secretário da Unidade Técnica (peças 41-42) .
"INTRODUÇÃO
1. 	Trata-se de Tomada de Contas Especial (TCE) instaurada pela Fundação Nacional de Saúde (Funasa) /Ministério da Saúde, por intermédio da sua Superintendência Estadual do Pará (Funasa/SUEST-PA) , em desfavor do Sr. Gerson Salviano Campos, ex-prefeito do município de Ponta de Moz/PA (gestão 2001-2004) , em razão da não aprovação da prestação das contas final do Convênio 2259/2001, celebrado em 31/12/2001 (peça 7, peça 1, p. 91-105, peça 1, p. 31-37, 45 e 47 e peça 5, p. 281) , tendo por objeto a construção de sistema de abastecimento de água na sede do município, no âmbito do Projeto Alvorada, com a opção de captação de águas subterrâneas (poços artesianos) , para atendimento à expansão da cidade, conforme Plano de Trabalho proposto e Ofício 153/01 daquela municipalidade (peça 1, p. 31, peça 2, p. 190) .
2.	Na presente instrução, as referências aos atos administrativos da unidade descentralizada da Funasa no Pará (Funasa/Suest-PA) , são indicadas por Funasa, e os da equipe técnica de engenharia da Funasa/Suest/Divisão de Engenharia de Saúde Pública (PA) , simplesmente por Diesp-PA, órgão responsável pelo acompanhamento da execução física das obras naquela fundação; quanto a atos administrativos de outras unidades daquela fundação, faz-se referência à unidade específica da federação que o praticou, a exemplo da Funasa-DF (Funasa-Sede) .
HISTÓRICO
3.	Os recursos previstos para execução do objeto em tela foram orçados em R$ 667.000,00, sendo R$ 600.000,00 à conta da Funasa (Concedente) , e R$ 67.000,00 relativos à contrapartida do Convenente, conforme Cláusula Terceira e Quarta do termo de convênio (peça 1, p. 97) . Da contrapartida (R$ 67.000,00) , R$ 60.300,00 deveriam ser aplicados em obras e R$ 6.700,00 na execução do Programa de Educação e Saúde e Mobilização Social (PESMS) .
4.	Os recursos federais foram liberados em três parcelas, conforme tabela abaixo (peça 1, p. 139, 173, 193, 383, 385 e 393, peça 5, p. 303 e 315) :
	DATA
	OB
	DATA CC (*) 
	VALOR R$

	1/7/2002
	2002OB007694
	4/7/2002
	200.000,00

	5/8/2002
	2002OB009317
	8/8/2002
	200.000,00

	24/12/2002
	2002OB014297
	27/12/2002
	200.000,00

	T O T A L R$
	600.000,00

	(*) data de crédito na conta corrente específica do convênio (Caixa Econômica Federal, Ag.  0883/Batista Campos-Belém/PA, conta corrente 626.000-5
5.	O ajuste vigorou, inicialmente, de 31/12/2001 a 2/3/2003, sendo prorrogado ex-offício para 24/3/2004, com prestação de contas final para 23/5/2004 (peça 1, p. 187, 205 e 209 e peça 5, p. 303) .
6.	O responsável apresentou a prestação de contas final do Convênio 2259/2001, recebida na Funasa em 14/8/2003 (peça 1, p. 339-399 e peça 2, p. 4-52) .
7.	A Funasa aprovou as contas apresentadas pelo responsável, no valor de R$ 660.300,00, após a 1ª visita in loco ao objeto do convênio (1-5/12/2003) , que constatou a implantação das metas previstas no plano de trabalho, à exceção dos recursos no valor de R$ 6.700,00, destinados à execução do Programa de Educação e Saúde e Mobilização Social (PESMS) (Relatório de Visita Técnica 3 e anexos, de 16/7/2004, à peça 2, p. 66-78 e 80-94 e Parecer Técnico Funasa, de 16/7/2004, à peça 2, p. 60-64 e peça 1, p. 45) . 
8.	Em relação ao PESMS, após aprovação parcial de suas contas, em 13/8/2004 (peça 2, p. 112-114) , foi confirmada sua execução em 83,33%, e conforme entendimento do Parecer Financeiro Funasa 67/2014, os recursos gastos com o programa foram aprovados (peça 5, p. 237-240) .
9.	Em fiscalização realizada pela Controladoria-Geral da União (CGU) - Relatório de Fiscalização 025 da CGU, de 30/7/2003 (peça 4, p. 282-316 e 284-292) - foram identificadas irregularidades na execução do Convênio 2259/2001, que resultaram na determinação do TCU para que a Funasa instaurasse a tomada de contas especial do convênio (Acórdão 3345/2007-TCU-Segunda Câmara) . Tais irregularidades referem-se a:
	a) pagamento de valores referentes a itens do 1º Termo Aditivo ao Contrato Administrativo 016/2002 (peça 1, p. 301-313) , com a empresa executora do ajuste, a Borges Engenharia Ltda. (peça 2, p. 14) , valores estes já cotados na proposta que subsidiou o contrato original, referindo-se a pagamento para fornecedores de materiais aplicados na obra como colares de tomada nas bitolas 75 mm, 85 mm, 110 mm, 170 mm e 222 mm, tubos PVC JE para 1.500 ligações domiciliares, com débito estimado de R$ 140.582,00;
	b) pagamento por serviços não realizados pela Borges Engenharia Ltda., com débito estimado de R$ 144.093,36, especificamente quanto aos seguintes itens da planilha orçamentária: 3.1.5 - Revestimento e tratamento de superfície do reservatório apoiado, R$ 14.960,88; 4 - Pára-raios/aterramento/sinalizadores, R$ 2.187,39; 5.2.1 - Urbanização da área de produção de água, R$ 3.330,00; 9 - 1.087 ligações domiciliares completas, R$ 123.615,09;
	c) não aplicação de recursos do convênio no mercado financeiro, conforme períodos a seguir, com débito estimado de R$ 2.129,49: período de 4/7 a 8/7/2002; R$ 174,88: período de 27/12/2002 a 12/1/2003, R$ 1.954,61.
10.	No intuito de apurar as irregularidades apontadas pela CGU, realizou-se nova fiscalização in loco na obra, constatando-se que haviam sido executados apenas 72,31% do projeto, em divergência à fiscalização anterior (item 7) .  Por conseguinte, a Funasa emitiu o Parecer Financeiro de Retificação Conclusivo 67/2014 (peça 5, p. 230-240) , de 23/6/2014, com as seguintes conclusões:
	a) o débito a ser imputado ao responsável corresponderia a R$ 292.583,55, calculado a partir de 3/3/2003, decorrente da execução de apenas 72,31% da obra, de irregularidades verificadas no processo licitatório com a inclusão de termo aditivo que contemplava serviços já previstos no Contrato Administrativo 016/2002, firmado entre o ente municipal em tela e a empresa executora do convênio (Borges Engenharia Ltda) ;
	b) o saldo do convênio a ser devolvido para a União foi de R$ 1.111,59, a partir de 3/3/2003;
	c) o valor não aplicado dos recursos do Convênio 2259/2001 no mercado financeiro alcançou o valor de R$ 14.923,07, a partir de 26/4/2003, conforme documento de "Extrato simulado de conta-poupança" (peça 5, p. 246) , (peça 5, p. 244) . 
11.	O responsável foi notificado a respeito das irregularidades resultantes da "impugnação de despesas por inexecução e execução com vícios, não aplicação dos recursos no mercado financeiro e saldo de convênio não devolvido integralmente", com a indicação do débito a ele imputado, em valores históricos de R$ 308.618,21, conforme comunicação recebida no endereço do destinatário, em 15/7/2014 (Notificação 001/TCE/CV-2259/-01 e anexos, à peça 5, p. 258-265 e AR dos Correios, à peça 5, p. 267) .
12.	A proposta do Parecer Financeiro de Retificação Conclusivo 67/2014 foi acolhida pelo tomador de contas da Funasa, conforme Relatório de TCE 005/2015, de 20/5/2015 (peça 5, p. 281-298) , que registrou como fundamento para a instauração da TCE a execução da obra, parcialmente e com vícios, bem como a não aplicação de recursos no mercado financeiro e a não devolução integral do saldo do convênio.
13.	O Relatório de Auditoria nº 486/2016, da Controladoria-Geral da União (peça 5, p. 325-328 ratificou o posicionamento do Tomador de Contas. Após serem emitidos o Certificado de Auditoria, o Parecer do Dirigente e o Pronunciamento Ministerial, o processo foi remetido a este Tribunal. (peça 5, p. 329-331) .	
14.	A instrução preliminar do feito (peça 10) foi realizada pela Secex-PA, tendo se verificado o fato de que não foram indicadas em quais parcelas liberadas ocorreram as três irregularidades detectadas na execução físico-financeira da avença, pelo Parecer Financeiro de Retificação Conclusivo 67/2014 da Funasa (peça 5, p. 230-240) , que fundamentou as conclusões do Relatório de TCE (peça 5, p. 281-283) .
15.	Por conseguinte, na referida instrução, distribuiu-se o débito apurado (R$ 308.618,21) a partir dos últimos créditos na conta corrente específica do convênio (27/12/2002) , da terceira até a segunda parcela. Nesse sentido, o débito oriundo da irregularidade de inexecução física do objeto (R$ 292.583,55) , foi distribuído em R$ 183.965,34 (3ª parcela) , em 27/12/2002, e R$ 108.618,21 (incluído no valor da 2ª parcela) , em 8/8/2002. Além disso, foram consignadas as parcelas do débito referentes à não devolução do saldo remanescente do convênio (R$ 1.111,59) , e à não aplicação dos recursos no mercado financeiro (R$ 14.923,07) , ambas com data de incidência em 27/12/2002 (vide itens 3 e 10 supra, e 20.1 da instrução do TCU à peça 10) .
16.	Assim, promoveu-se a citação do Sr. Gerson Salviano Campos em razão da seguinte irregularidade:
a) Irregularidade: não comprovação da boa e regular aplicação dos recursos públicos federais repassados ao município de Porto de Moz/PA por intermédio do Termo de Convênio Funasa 2259/2001, causando a impugnação parcial das despesas incorridas naquele ajuste, em razão de:
		a.1)  inexecução parcial de 26,79% do Convênio Funasa 2259/2001, acrescida do valor das irregularidades verificadas no processo licitatório com a inclusão de termo aditivo (1º Termo Aditivo) contemplando serviços já previstos no Contrato Administrativo 016/2002 (vide item 7-1-"a" desta instrução do TCU) , firmado entre a Prefeitura Municipal de Porto de Moz (PA) e a empresa executora do ajuste, a Borges Engenharia Ltda., perfazendo-se na irregularidade 1 o débito de R$ 292.583,55, com datas de incidência em 27/12/2002 e 8/8/2002, conforme item 11.1 desta instrução do TCU; 
		a.2) não aplicação no mercado financeiro de saldo não utilizado na conta específica do Convênio Funasa 2259/2001, conforme demonstra o documento "Extrato simulado de conta-poupança" (peça 5, p. 246) , valor de R$ 14.923,07, com data de incidência a partir de 27/12/2002, conforme item 11.1 desta instrução do TCU;
	a.3) não devolução para a Funasa, integralmente, de saldo remanescente da conta específica vinculada ao Convênio Funasa 2259/2001, valor de R$ 1.111,59, com data de incidência em 27/12/2002, conforme item 11.1 desta instrução do TCU;
17.	A citação do responsável efetuou-se por intermédio do Ofício 0024/2018-TCU/SECEX-PA (peça 14) , de 17/1/2018, que foi recebido no endereço do destinatário em 8/2/2018 (AR à peça 15) .
18.	Em face do não atendimento ao chamamento processual, por parte do responsável, a Secex-PA, em manifestações uniformes (peças 17, 18 e 19) , propôs que o Sr. Gerson Salviano Campos fosse considerado revel, dando-se seguimento ao processo com o julgamento pela irregularidade de suas contas, com a imputação do débito correspondente. O Ministério Público junto ao TCU, em parecer do Procurador Marinus Eduardo De Vries Marsico (peça 20) , endossou a proposta de mérito formulada pela Secex-PA.
19.	No entanto, o então Relator do feito, Ministro José Múcio Monteiro, por intermédio do Despacho s/n, de 15/8/2018 (peça 21) , determinou que a empresa executora do convênio, a Borges Engenharia Ltda. fosse citada solidariamente ao ex-gestor, pelos débitos relacionados à inexecução parcial de 26,79% do Convênio Funasa 2259/2001, acrescida do valor das irregularidades verificadas no processo licitatório, com a inclusão de termo aditivo (1º Termo Aditivo) contemplando serviços já previstos no Contrato Administrativo 016/2002 (itens 10, "a", 15 e 16 da presente instrução) .
20.	A citação da empresa Borges Engenharia Ltda. deu-se na forma a seguir discriminada:
	Borges Engenharia Ltda.
	Ofício nº 
	Data do ofício
	Data de recebimento 
	Nome do recebedor 
	Fim do Prazo para defesa
	Defesa Apresentada 

	1568
 (peça 24) 
	28/8/2018
	1/10/2018
AR (peça 25) 
	Wanderson Reis
	16/10/2018
	-

21.	Em derradeiras manifestações (peças 32, 33 e 34) , a Secex-PA concluiu pela necessidade de nova citação ao ex-prefeito Gerson Salviano Campos, para caracterização de sua responsabilidade solidária com a empresa Borges Engenharia Ltda., tendo em vista que a sua citação foi por responsabilização individual.
22.	O novo chamamento processual do ex-prefeito realizou-se por intermédio do ofício abaixo indicado:
	Sr. Gerson Salviano Campos
	Ofício nº 
	Data do ofício
	Data de recebimento 
	Nome do recebedor 
	Fim do Prazo para defesa
	Defesa Apresentada 

	0712
 (peça 36) 
	25/6/2019
	23/7/2019
AR (peça 37) 
	Matheus de Assis Pimentel
	7/8/2019
	-

23.	Transcorrido o prazo regimental fixado e mantendo-se inertes os responsáveis solidários, impõe-se que sejam considerados revéis, dando-se prosseguimento ao processo, de acordo com o art. 12, § 3º, da Lei 8.443/1992.
EXAME TÉCNICO
Da validade das notificações
24.	Preliminarmente, cumpre tecer breves considerações sobre a forma como são realizadas as comunicações processuais no TCU. A esse respeito, destacam-se o art. 179, do Regimento Interno do TCU (Resolução 155, de 4/12/2002) e o art. 4º, inciso III, § 1º, da Resolução TCU 170, de 30 de junho de 2004, in verbis:
Art. 179. A citação, a audiência ou a notificação, bem como a comunicação de diligência, farse-ão:
I - mediante ciência da parte, efetivada por servidor designado, por meio eletrônico, fac-símile, telegrama ou qualquer outra forma, desde que fique confirmada inequivocamente a entrega da comunicação ao destinatário;
II - mediante carta registrada, com aviso de recebimento que comprove a entrega no endereço do destinatário;
III - por edital publicado no Diário Oficial da União, quando o seu destinatário não for localizado;
 (...) 
Art. 3º As comunicações serão dirigidas ao responsável, ou ao interessado, ou ao dirigente de órgão ou entidade, ou ao representante legal ou ao procurador constituído nos autos, com poderes expressos no mandato para esse fim, por meio de:
I - correio eletrônico, fac-símile ou telegrama;
II - servidor designado;
III - carta registrada, com aviso de recebimento;
IV - edital publicado no Diário Oficial da União, quando o seu destinatário não for localizado, nas hipóteses em que seja necessário o exercício de defesa".
Art. 4º. Consideram-se entregues as comunicações:
I - efetivadas conforme disposto nos incisos I e II do artigo anterior, mediante confirmação da ciência do destinatário;
II - realizadas na forma prevista no inciso III do artigo anterior, com o retorno do aviso de recebimento, entregue comprovadamente no endereço do destinatário;
III - na data de publicação do edital no Diário Oficial da União, quando realizadas na forma prevista no inciso IV do artigo anterior.
§ 1º O endereço do destinatário deverá ser previamente confirmado mediante consulta aos sistemas disponíveis ao Tribunal ou a outros meios de informação, a qual deverá ser juntada ao respectivo processo.
 (...) 
25.	Verifica-se, portanto, que a validade da citação via postal não depende de que o aviso de recebimento seja assinado pelo próprio destinatário da comunicação, o que dispensa, no caso em tela, a entrega do AR em "mãos próprias". A exigência da norma é no sentido de o Tribunal verificar se a correspondência foi entregue no endereço correto, residindo aqui a necessidade de certeza inequívoca. 
26.	Não é outra a orientação da jurisprudência do TCU, conforme se verifica dos julgados a seguir transcritos:
São válidas as comunicações processuais entregues, mediante carta registrada, no endereço correto do responsável, não havendo necessidade de que o recebimento seja feito por ele próprio (Acórdão 3648/2013-TCU-Segunda Câmara, Relator Ministro JOSÉ JORGE) ;
É prescindível a entrega pessoal das comunicações pelo TCU, razão pela qual não há necessidade de que o aviso de recebimento seja assinado pelo próprio destinatário. Entregandose a correspondência no endereço correto do destinatário, presume-se o recebimento da citação. (Acórdão 1019/2008-TCU-Plenário, Relator Ministro BENJAMIN ZYMLER) ;
As comunicações do TCU, inclusive as citações, deverão ser realizadas mediante Aviso de Recebimento - AR, via Empresa Brasileira de Correios e Telégrafos, bastando para sua validade que se demonstre que a correspondência foi entregue no endereço correto. (Acórdão 1526/2007-TCU-Plenário, Relator Ministro AROLDO CEDRAZ) .
27.	A validade do critério de comunicação processual do TCU foi referendada pelo Supremo Tribunal Federal, nos termos do julgamento do MS-AgR 25.816/DF, por meio do qual se afirmou a desnecessidade da ciência pessoal do interessado, entendendo-se suficiente a comprovação da entrega do "AR" no endereço do destinatário:
EMENTA: AGRAVO REGIMENTAL. MANDADO DE SEGURANÇA. DESNECESSIDADE DE INTIMAÇÃO PESSOAL DAS DECISÕES DO TRIBUNAL DE CONTAS DA UNIÃO. ART. 179 DO REGIMENTO INTERNO DO TCU. INTIMAÇÃO DO ATO IMPUGNADO POR CARTA REGISTRADA, INICIADO O PRAZO DO ART. 18 DA LEI nº 1.533/51 DA DATA CONSTANTE DO AVISO DE RECEBIMENTO. DECADÊNCIA RECONHECIDA. AGRAVO IMPROVIDO.
O envio de carta registrada com aviso de recebimento está expressamente enumerado entre os meios de comunicação de que dispõe o Tribunal de Contas da União para proceder às suas intimações.
O inciso II do art. 179 do Regimento Interno do TCU é claro ao exigir apenas a comprovação da entrega no endereço do destinatário, bastando o aviso de recebimento simples.
28.	No caso vertente, a citação de cada um dos responsáveis se deu em endereços provenientes de pesquisas de endereços realizadas pelo TCU, nas bases de dados da Receita Federal (peças 23 e 38) , restando comprovada a entrega dos ofícios citatórios (peças 25 e 37) .
Da revelia
29.	Nos processos do TCU, a revelia não leva à presunção de que sejam verdadeiras todas as imputações levantadas contra os responsáveis, diferentemente do que ocorre no processo civil, em que a revelia do réu opera a presunção da verdade dos fatos narrados pelo autor. Dessa forma, a avaliação da responsabilidade do agente não pode prescindir da prova existente no processo ou para ele carreada. 
30.	Ao não apresentar sua defesa, os responsáveis deixaram de produzir prova da regular aplicação dos recursos sob sua responsabilidade, em afronta às normas que impõem aos gestores públicos a obrigação legal de, sempre que demandados pelos órgãos de controle, apresentar os documentos que demonstrem a correta utilização das verbas públicas, a exemplo do contido no art. 93 do Decreto-Lei 200/67: "Quem quer que utilize dinheiros públicos terá de justificar seu bom e regular emprego na conformidade das leis, regulamentos e normas emanadas das autoridades administrativas competentes." 
31.	Não obstante a revelia configurada neste processo, e em prestígio ao princípio da verdade real que informa os processos no TCU, foram os autos novamente compulsados, verificando-se a necessidade de formular algumas considerações quanto aos fundamentos das citações realizadas.
32.	Nessa linha, ratifica-se as conclusões da Secex-PA quanto à configuração do débito referente à irregularidade imputada solidariamente entre o ex-prefeito e a empresa contratada para a execução das obras (1ª irregularidade) , decorrente da execução parcial da obra (72,31%) , e das irregularidades verificadas no processo licitatório com a inclusão de termo aditivo que contemplava serviços já previstos no Contrato Administrativo 016/2002 (item 10, "a") . Com efeito, tais conclusões encontram-se fortemente embasadas no Relatório de Fiscalização 025 - CGU (peça 4, p. 282-316 e 284-292) , e também no Parecer Financeiro de Retificação Conclusivo - Funasa 67/2014 (peça 5, p. 230-240) , cujos teores não foram contestados pelos responsáveis.
33.	Por sua vez, quanto à não aplicação no mercado financeiro do saldo não utilizado na conta específica do Convênio Funasa 2259/2001 (2ª irregularidade) , cumpre registrar que a jurisprudência do TCU evoluiu no sentido de somente admitir a condenação em débito quando a quantia apurada, em razão desse quesito, não se sobrepuser aos valores e períodos utilizados para fins de cálculo do débito atualizado, após atualização monetária e incidência de juros de mora, de modo a não caracterizar o bis in idem (Acórdãos 7576/2015, 2534/2016, e 5363/2016, todos da 1ª Câmara; e 5088/2018, 3068/2019, ambos da Segunda Câmara) .
34.	Nessa linha, importa considerar que o débito correspondente a essa irregularidade, no montante de R$ 14.923,07, foi calculado a partir da data de incidência de 27/12/2002, com base no Parecer Financeiro de Retificação Conclusivo Funasa - 67/2104 (Peça 5, p. 230-240) , que indicou tal data sem qualquer justificativa para tanto, conforme registrado nos itens 11.1 e 20.1 da instrução à peça 10 (vide item 16, "a.2", da presente instrução) .
35.	Não obstante, observa-se que a data de 27/12/2002 coincide com a data relacionada às parcelas de R$ 183.965,34 e R$ 1.111,59, que integram o débito imputado ao ex-prefeito. Portanto, na linha da jurisprudência acima indicada (item 33) , entende-se que a parcela de R$ 14.923,07 deva ser excluído do débito tratado na presente TCE.
36.		Por fim, no que concerne à não devolução do saldo remanescente na conta específica do Convênio 2259/2001 (3ª irregularidade) , informa-se que o débito correspondente - R$ 1.111,59 - foi apurado no já referido Parecer Financeiro de Retificação Conclusivo Funasa - 67/2104 (Peça 5, p. 237) . Na oportunidade, identificou-se a existência de saldo financeiro sem contrapartida em despesas, no valor de R$ 9.032,61, do qual foram restituídos aos cofres da União o valor de R$ 7.921,02, remanescendo a quantia de R$ 1.111,59 na conta específica do ajuste.
CONCLUSÃO
37.	Em face da análise empreendida nos itens 24 a 36, o Sr. Gerson Salviano Campos (CPF XXX.752.702-XX) e a empresa Borges Engenharia Ltda. (CNPJ 01.959.680/0001-38) devem ser considerados revéis, nos termos do art. 12, §3º, da Lei 8.443/1992, devendo as respectivas contas ser julgadas irregulares, com a condenação solidária dos responsáveis ao pagamento do débito apurado nos autos.
38.	No que tange ao exame da boa-fé dos responsáveis para fins de concessão de novo prazo para o recolhimento do débito sem a incidência de juros de mora (art. 202 do Regimento Interno do TCU) , entende-se que a análise empreendida não permite reconhecê-la em relação aos responsáveis, tendo em vista a execução parcial da obra (72,31%) , e as irregularidades verificadas no processo licitatório com a inclusão de termo aditivo que contemplava serviços já previstos no Contrato Administrativo 016/2002 (item 10, "a") .
39.	Mediante o Acórdão 1441/2016-TCU-Plenário, foi uniformizada a jurisprudência do TCU, no sentido de que a prescrição de sua pretensão punitiva subordina-se ao prazo geral de prescrição indicado no art. 205 do Código Civil, que é de 10 anos, contado da data de ocorrência da irregularidade sancionada, nos termos do art. 189 do Código Civil, sendo este prazo interrompido pelo ato que ordenar a citação, a audiência ou a oitiva do responsável.
40.	No presente caso, verifica-se a ocorrência da prescrição de pretensão punitiva do TCU, uma vez que o crédito da primeira parcela dos recursos ocorreu em 4/7/2002, e os atos que determinaram as citações dos responsáveis ocorreram em 15/8/2018 e 29/3/2019.
PROPOSTA DE ENCAMINHAMENTO
41.	Diante do exposto, submetem-se os autos à consideração superior, propondo ao Tribunal:
	a) considerar revéis o Sr. Gerson Salviano Campos (CPF XXX.752.702-XX) e a empresa Borges Engenharia Ltda. (CNPJ 01.959.680/0001-38) , com fundamento no § 3º, art. 12, Lei 8.443/1992;
	b) com fundamento nos arts. 1º, inciso I; 16, inciso III, alíneas "b" e "c"; 19 e 23, inciso III, todos da Lei 8.443/1992, e nos arts. 1º, inciso I; 209, inciso III; 210 e 214, inciso III, do Regimento Interno TCU, julgar irregulares as contas do Sr. Gerson Salviano Campos (CPF XXX.752.702-XX) e da empresa Borges Engenharia Ltda. (CNPJ 01.959.680/0001-38) , e condená-los ao pagamento das quantias a seguir especificadas, com a fixação do prazo de quinze dias, a contar da notificação, para comprovar, perante o Tribunal (art. 214, inciso III, alínea "a", do Regimento Interno) , o recolhimento da dívida aos cofres do Tesouro  Nacional, atualizada monetariamente e acrescida dos juros de mora, calculados a partir das datas indicadas, até a data do efetivo recolhimento, na forma prevista na legislação em vigor:
	Sr. Gerson Salviano Campos (CPF XXX.752.702-XX) 
	Valor original (R$) 
	 Data da Ocorrência

	108.618,21
	8/8/2002

	183.965,34
	27/12/2002

	1.111,59
	27/12/2002

	Empresa Borges Engenharia Ltda. (CNPJ 01.959.680/0001-38) 
	Valor original (R$) 
	 Data da Ocorrência

	108.618,21
	8/8/2002

	183.965,34
	27/12/2002

	c) autorizar, desde logo, nos termos do art. 28, inciso II, da Lei 8.443/1992, a cobrança judicial das dívidas caso não atendidas as notificações;
	d) autorizar o pagamento das dívidas em até 36 parcelas mensais e consecutivas, nos termos do art. 26 da Lei 8.443/1992 e do art. 217 do Regimento Interno, fixando-lhes o prazo de quinze dias, a contar do recebimento da notificação, para comprovar perante o Tribunal o recolhimento da primeira parcela, e de trinta dias, a contar da parcela anterior, para comprovar o recolhimento das demais parcelas, devendo incidir sobre cada valor mensal, atualizado monetariamente, os juros de mora devidos, na forma prevista na legislação em vigor;
	e) alertar aos responsáveis que a falta de comprovação do recolhimento de qualquer parcela importará no vencimento antecipado do saldo devedor, nos termos do § 2º do art. 217 do Regimento Interno deste Tribunal;
	f) enviar cópia do Acórdão que vier a ser proferido à Fundação Nacional de Saúde - Funasa, ao Ministério da Saúde, à Secretaria Federal de Controle Interno e aos responsáveis, para ciência, informando que a deliberação, acompanhada do Relatório e Voto que a fundamentarem, estará disponível para consulta no endereço www.tcu.gov.br/acordaos, além de esclarecer que, caso requerido, o TCU poderá fornecer as correspondentes cópias, em mídia impressa, aos interessados e às responsáveis arrolados nestes autos;
	j) encaminhar cópia da deliberação, bem como do relatório e do voto que a fundamentarem, ao Procurador-Chefe da Procuradoria da República no Estado do Pará, nos termos do § 3º do art. 16 da Lei 8.443/1992 c/c o § 7º do art. 209 do Regimento Interno do TCU, para adoção das medidas que entender cabíveis."
3.	O MP/TCU, por meio do Procurador Marinus Eduardo De Vries Marsico, assim se pronunciou (peça 43) , verbis:
"Cuidam os autos de Tomada de Contas Especial instaurada pela Fundação Nacional de Saúde (Funasa) , por intermédio da sua Superintendência Estadual do Pará (Funasa/SUEST-PA) , em razão da não aprovação da prestação das contas final do Convênio 2259/2001, tendo por objeto a construção de sistema de abastecimento de água na sede do município de Ponta de Moz/PA, no âmbito do Projeto Alvorada, com a opção de captação de águas subterrâneas (poços artesianos) .
A Secex/TCE propõe, em síntese, o julgamento pela irregularidade das contas e a condenação em débito do Sr. Gerson Salviano Campos, ex-prefeito do município de Ponta de Moz/PA, e da empresa Borges Engenharia Ltda, na forma da instrução à peça 40.
Posicionamo-nos de acordo com a proposta oferecida pela unidade técnica, com o acréscimo do termo solidariamente no tocante à imputação do débito apurado nestes autos.
	É a manifestação deste representante do Ministério Público junto ao TCU."
	É o relatório.

não há

Procurador Marinus Eduardo De Vries Marsico.

TOMADA DE CONTAS ESPECIAL. FUNDAÇÃO NACIONAL DE SAÚDE. IRREGULARIDADES NA CONSTRUÇÃO DE SISTEMA DE ABASTECIMENTO DE ÁGUA. EXECUÇÃO PARCIAL DO OBJETO. CITAÇÃO DO EX-PREFEITO E DA EMPRESA CONTRATADA. REVELIA. CONTAS IRREGULARES. DÉBITO SOLIDÁRIO. CIÊNCIA AOS INTERESSADOS.

TOMADA DE CONTAS ESPECIAL (TCE)

Secretaria de Controle Externo de Tomada de Contas Especial (SecexTCE).

Em exame Tomada de Contas Especial instaurada pela Fundação Nacional de Saúde/Funasa, por intermédio da sua Superintendência Estadual do Pará (Funasa/SUEST-PA) , em desfavor do Sr. Gerson Salviano Campos, ex-prefeito do Município de Ponta de Moz/PA (gestão 2001-2004) , tendo em vista a não aprovação da prestação das contas final do Convênio 2259/2001.
2.	A avença tinha por objeto a construção de sistema de abastecimento de água na sede do Município, no âmbito do Projeto Alvorada, com a opção de captação de águas subterrâneas (poços artesianos) , para atendimento à expansão da cidade, conforme Plano de Trabalho proposto e Ofício 153/01 apresentado pelo Município (peça 1, p. 31, peça 2, p. 190) .
3.	A previsão orçamentária foi a seguinte: R$ 667.000,00, sendo R$ 600.000,00 à conta da Funasa, e R$ 67.000,00 relativos à contrapartida. Da contrapartida (R$ 67.000,00) , R$ 60.300,00 deveriam ser aplicados em obras e R$ 6.700,00 na execução do Programa de Educação e Saúde e Mobilização Social/PESMS. A liberação dos recursos deu-se da seguinte forma (peça 1, p. 139, 173, 193, 383, 385 e 393; peça 5, p. 303 e 315) :
	DATA
	OB
		DATA CC (*) 
	VALOR R$

	1/7/2002
	2002OB007694
		4/7/2002
	200.000,00

	5/8/2002
	2002OB009317
		8/8/2002
	200.000,00

	24/12/2002
	2002OB014297
		27/12/2002
	200.000,00

		T O T A L R$
	600.000,00

	(*) data de crédito na conta corrente específica do convênio (Caixa Econômica Federal, Ag.  0883/Batista Campos-Belém/PA, conta corrente 626.000-5
4.	Inicialmente, o Convênio iria ficar vigente entre 31/12/2001 e 2/3/2003, mas houve prorrogação para 24/3/2004, o que postergou para 23/5/2004 a apresentação da prestação de contas final (peça 1, p. 187, 205 e 209 e peça 5, p. 303) . O responsável apresentou esta prestação em 14/8/2003 (peça 1, p. 339-399 e peça 2, p. 4-52) .
5.	Ao analisar os documentos apresentados a título de Prestação de Contas, a Funasa aprovou as contas, no valor de R$ 660.300,00, após a 1ª visita in loco ao objeto do convênio (1-5/12/2003) , que constatou a implantação das metas previstas no plano de trabalho (Relatório de Visita Técnica 3 e anexos, de 16/7/2004, à peça 2, p. 66-78 e 80-94; Parecer Técnico Funasa, de 16/7/2004, à peça 2, p. 60-64 e peça 1, p. 45) . 
6.	Em relação ao Programa de Educação e Saúde e Mobilização Social/PESMS, que tinha previsão de aplicação de recursos no valor de R$ 6.700,00, foi atestado um percentual de execução de 83,33%. Assim, doravante, no Parecer Financeiro Funasa 67/2014, constou que os recursos gastos com o programa foram aprovados (peça 5, p. 237-240) .
7.	A Controladoria-Geral da União, de seu lado, ao identificar irregularidades na execução do Convênio 2259/2001, quando da realização da 4ª etapa do Programa de Fiscalização a partir de Sorteios Públicos, encaminhou ao TCU Representação em que noticiou as seguintes ocorrências:
a) pagamento de valores referentes a itens do 1º Termo Aditivo ao Contrato Administrativo 016/2002 (peça 1, p. 301-313) , com a empresa executora do ajuste, a Borges Engenharia Ltda. (peça 2, p. 14) , valores estes já cotados na proposta que subsidiou o contrato original, referindo-se a pagamento para fornecedores de materiais aplicados na obra como colares de tomada nas bitolas 75 mm, 85 mm, 110 mm, 170 mm e 222 mm, tubos PVC JE para 1.500 ligações domiciliares, com débito estimado de R$ 140.582,00;
b) pagamento por serviços não realizados pela Borges Engenharia Ltda., com débito estimado de R$ 144.093,36, especificamente quanto aos seguintes itens da planilha orçamentária: 3.1.5 - Revestimento e tratamento de superfície do reservatório apoiado, R$ 14.960,88; 4 - Pára-raios/aterramento/sinalizadores, R$ 2.187,39; 5.2.1 - Urbanização da área de produção de água, R$ 3.330,00; 9 - 1.087 ligações domiciliares completas, R$ 123.615,09;
c) não aplicação de recursos do convênio no mercado financeiro, conforme períodos a seguir, com débito estimado de R$ 2.129,49: período de 4/7 a 8/7/2002; R$ 174,88: período de 27/12/2002 a 12/1/2003, R$ 1.954,61.
8.	A partir desses novos acontecimentos, a Segunda Câmara do Tribunal de Contas da União, por intermédio do Acórdão de Relação 3345/2007, conheceu da Representação, com fulcro no art. 237, inciso II, do Regimento Interno/TCU e determinou à Fundação Nacional de Saúde/Funasa que, à vista dos novos exames realizados em convênios firmados com o Município de Porto de Moz/PA, instaurasse tomada de contas especial para apurar irregularidades detectadas na execução do Convênio 2.259/2001, ora analisado nesta TCE (SIAFI 439611) .
9.	Para confirmar as irregularidades apontadas pela CGU, a Funasa realizou nova vistoria in loco na obra. Ao constatar que, diferentemente da fiscalização anterior, haviam sido executados apenas 72,31% do projeto, emitiu o Parecer Financeiro de Retificação Conclusivo 67/2014 (peça 5, p. 230-240) , de 23/6/2014, do qual constaram as seguintes conclusões:
a) o débito a ser imputado ao responsável corresponderia a R$ 292.583,55, calculado a partir de 3/3/2003, decorrente da execução de apenas 72,31% da obra, de irregularidades verificadas no processo licitatório com a inclusão de termo aditivo que contemplava serviços já previstos no Contrato Administrativo 016/2002, firmado entre o ente municipal em tela e a empresa executora do convênio (Borges Engenharia Ltda) ;
b) o saldo do convênio a ser devolvido para a União foi de R$ 1.111,59, a partir de 3/3/2003;
c) o valor não aplicado dos recursos do Convênio 2259/2001 no mercado financeiro alcançou o valor de R$ 14.923,07, a partir de 26/4/2003, conforme documento de "Extrato simulado de conta-poupança" (peça 5, p. 246) , (peça 5, p. 244) .
10.	O responsável tomou ciência das irregularidades constatadas, que resultaram em débito no valor histórico de R$ 308.618,21 (Notificação 001/TCE/CV-2259/-01 e anexos, à peça 5, p. 258-265 e AR dos Correios, à peça 5, p. 267) . Após os trâmites internos na Funasa, todos com Pareceres concordantes, o Relatório de Auditoria CGU 486/2016 (peça 5, p. 325-328) ratificou o posicionamento do Tomador de Contas. Foram emitidos o Certificado de Auditoria, o Parecer do Dirigente e o Pronunciamento Ministerial, para que o processo fosse remetido ao TCU (peça 5, p. 329-331) .	
11.	Ao analisar o feito (peça 10) , a Secex-PA verificou que não foram indicadas em quais parcelas liberadas ocorreram as três irregularidades detectadas na execução físico-financeira da avença. Decidiu-se, assim, distribuir o débito apurado (R$ 308.618,21) a partir dos últimos créditos na conta corrente específica do convênio (27/12/2002) , da terceira até a segunda parcela, numa interpretação mais favorável aos responsáveis. Nesse sentido, o débito oriundo da irregularidade de inexecução física do objeto (R$ 292.583,55) , foi assim distribuído: R$ 183.965,34 (3ª parcela) , em 27/12/2002, e R$ 108.618,21 (incluído no valor da 2ª parcela) , em 8/8/2002. Além disso, foram consignadas as parcelas do débito referentes à não devolução do saldo remanescente do convênio (R$ 1.111,59) e à não aplicação dos recursos no mercado financeiro (R$ 14.923,07) , ambas com data de incidência em 27/12/2002 (itens 3, 10 e 20.1 da instrução à peça 10) .
12.	Com isso, o Sr. Gerson Salviano Campos foi citado em razão da seguinte irregularidade (Ofício 0024/2018-TCU/SECEX-PA, de 17/1/2018, peça 14; AR à peça 15, 8/2/2018) :
"a) Irregularidade: não comprovação da boa e regular aplicação dos recursos públicos federais repassados ao município de Porto de Moz/PA por intermédio do Termo de Convênio Funasa 2259/2001, causando a impugnação parcial das despesas incorridas naquele ajuste, em razão de:
	a.1)  inexecução parcial de 26,79% do Convênio Funasa 2259/2001, acrescida do valor das irregularidades verificadas no processo licitatório com a inclusão de termo aditivo (1º Termo Aditivo) contemplando serviços já previstos no Contrato Administrativo 016/2002 (vide item 7-1-"a" desta instrução do TCU) , firmado entre a Prefeitura Municipal de Porto de Moz (PA) e a empresa executora do ajuste, a Borges Engenharia Ltda., perfazendo-se na irregularidade 1 o débito de R$ 292.583,55, com datas de incidência em 27/12/2002 e 8/8/2002, conforme item 11.1 desta instrução do TCU; 
	a.2) não aplicação no mercado financeiro de saldo não utilizado na conta específica do Convênio Funasa 2259/2001, conforme demonstra o documento "Extrato simulado de conta-poupança" (peça 5, p. 246) , valor de R$ 14.923,07, com data de incidência a partir de 27/12/2002, conforme item 11.1 desta instrução do TCU;
a.3) não devolução para a Funasa, integralmente, de saldo remanescente da conta específica vinculada ao Convênio Funasa 2259/2001, valor de R$ 1.111,59, com data de incidência em 27/12/2002, conforme item 11.1 desta instrução do TCU;"
13.	Por não atender ao chamamento do TCU, o Sr. Gerson Salviano Campos foi considerado revel, dando-se seguimento ao processo com a proposta de que suas contas fossem julgadas irregulares, com a imputação do débito correspondente. O Ministério Público junto ao TCU, em Parecer do Procurador Marinus Eduardo De Vries Marsico (peça 20) , concordou, em essência, com a proposta de mérito.
14.	O Relator do feito à época, Ministro José Múcio Monteiro (Despacho de 15/8/2018 à peça 21) , determinou que a empresa executora do Convênio, no caso a Borges Engenharia Ltda., fosse citada solidariamente com o ex-gestor, pelos débitos relacionados à inexecução parcial de 26,79% do Convênio Funasa 2259/2001, acrescida do valor das irregularidades verificadas no processo licitatório, com a inclusão de termo aditivo (1º Termo Aditivo) contemplando serviços já previstos no Contrato Administrativo 016/2002 (itens 10, "a", 15 e 16 da presente instrução) .
15.	A citação da empresa Borges Engenharia Ltda. deu-se da seguinte forma:
	Borges Engenharia Ltda.
	Ofício nº 
	Data do ofício
	Data de recebimento 
	Nome do recebedor 
	Fim do Prazo para defesa
	Defesa Apresentada 

	1568
 (peça 24) 
	28/8/2018
	1/10/2018
AR (peça 25) 
	Wanderson Reis
	16/10/2018
	-

16.	Diante da necessidade de caracterizar a responsabilidade solidária da empresa contratada e do ex-prefeito, Sr. Gerson Salviano Campos, a Unidade Técnica enviou novo Ofício de Citação a este último, conforme abaixo delineado:
	Sr. Gerson Salviano Campos
	Ofício nº 
	Data do ofício
	Data de recebimento 
	Nome do recebedor 
	Fim do Prazo para defesa
	Defesa Apresentada 

	0712
 (peça 36) 
	25/6/2019
	23/7/2019
AR (peça 37) 
	Matheus de Assis Pimentel
	7/8/2019
	-

17.	Os responsáveis solidários não atenderam ao chamamento do TCU, por isso quedaram-se revéis, o que impôs fosse providenciado o regular prosseguimento processual, na forma prevista no art. 12, §3º, da Lei 8.443/1992.
18.	Considerando as graves irregularidades imputadas ao ex-Prefeito de Ponta de Moz/PA (gestão 2001-2004) , Sr. Gerson Salviano Campos; considerando a inexistência de alegações de defesa desse responsável e da empresa contratada (Borges Engenharia Ltda.) ; considerando a impossibilidade de se aferir a boa-fé do ex-Prefeito para fins de concessão de novo e improrrogável prazo para o recolhimento do débito sem a incidência de juros de mora (art. 202 do RI/TCU) , haja vista a execução parcial da obra no percentual de 72,31%; considerando as irregularidades verificadas no processo licitatório, com a inclusão de termo aditivo que contemplava serviços já previstos no Contrato Administrativo 016/2002; entendo que o caminho natural, sobejamente adotado pelo TCU em suas decisões, é julgar, de pronto, o mérito das contas, uma vez que é dever constitucional de todo gestor público comprovar a boa e regular aplicação dos recursos públicos que se comprometeu a gerir.
19.	Ressalto, ainda, com referência à ocorrência ou não da prescrição da pretensão punitiva, que prevalece neste Tribunal o entendimento firmado no Acórdão 1441/2016-TCU-Plenário (incidente de uniformização de jurisprudência) , no sentido de que a matéria se subordina ao prazo prescricional de 10 (dez) anos, previsto no art. 205 da Lei 10.406/2002 (Código Civil) , contado a partir da data de ocorrência da irregularidade a ser sancionada, conforme art. 189 da mesma Lei. Esse prazo é interrompido pelo ato que ordenar a citação, a audiência ou a oitiva do responsável.
20.	Os atos irregulares praticados durante o mandato do Sr. Gerson Salviano Campos (gestão 2001-2004) foram detectados pelas visitas técnicas in loco realizadas em novembro de 2013 pela Funasa/PA. Os atos que ordenaram as citações do responsável ocorreram em 15/8/2018 e 29/3/2019. O crédito da primeira parcela dos recursos ocorreu em 4/7/2002. Destarte, no presente caso, verifico a clara ocorrência da prescrição da pretensão punitiva do TCU, uma vez que entre o crédito da primeira parcela dos recursos (vide Tabela contida no item 3 supra) e os atos que determinaram as citações dos responsáveis passaram-se mais de 10 anos.
21.	Como a obra não chegou a atingir a totalidade das etapas úteis descritas no plano de trabalho, há serventia parcial para a coletividade administrada, o que implica que o dano ao erário corresponda a parte dos recursos federais repassados. 
22.	Diante das considerações aqui alinhadas, havendo óbice ao exercício da ação punitiva por parte deste Tribunal e estando confirmada a responsabilidade solidária do ex-Prefeito e da empresa contratada, acolho os exames efetuados pela Unidade Técnica e pelo MP/TCU, adotando-os como minhas razões de decidir, por entender cabível a irregularidade das contas dos responsáveis, a condenação em débito solidário do ex-Prefeito e da empresa, sem a aplicação da multa prevista no art. 57 da Lei 8.443/1992, e o acréscimo do termo "solidariamente" no tocante à imputação do débito apurado nestes autos, conforme proposta do MP/TCU. 
23.	Ante do exposto, Voto por que esta Segunda Câmara adote o Acórdão que ora submeto à deliberação.
TCU, Sala das Sessões Ministro Luciano Brandão Alves de Souza, em 19 de novembro de 2019.
RAIMUNDO CARREIRO 
Relator